ACORDAO-COMPLETO-2357816

ACÓRDÃO 12187/2019 ATA 38/2019 - PRIMEIRA CÂMARA

VISTOS, relatados e discutidos estes autos de ato de concessão de pensão civil instituído por Irene de Faro Carvalho, ex-servidora do Núcleo Estadual do Ministério da Saúde no Estado do Rio de Janeiro:
ACORDAM os Ministros do Tribunal de Contas da União, reunidos em sessão da 1ª Câmara, ante as razões expostas pelo Relator, em: 
9.1. considerar ilegal e recusar registro ao ato instituído por Irene de Faro Carvalho em favor de Matheus Barbosa da Silva;
9.2. dispensar o ressarcimento das quantias indevidamente recebidas de boa-fé, consoante o disposto no Enunciado 106 da Súmula da Jurisprudência do TCU; 
9.3. determinar ao Núcleo Estadual do Ministério da Saúde no Estado do Rio de Janeiro que:
9.3.1. faça cessar os pagamentos decorrentes do ato impugnado, comunicando ao TCU, no prazo de quinze dias, as providências adotadas, nos termos dos art. 262, caput, do Regimento Interno do TCU;
9.3.2. informe à Matheus Barbosa da Silva o teor deste acórdão, encaminhando ao TCU, no prazo de trinta dias, comprovante da data de sua ciência, nos termos do art. 4º, § 3º, da Resolução TCU 170/2004, alertando-a de que o efeito suspensivo proveniente de eventual interposição de recurso junto ao TCU não o exime da devolução dos valores indevidamente percebidos após a notificação, em caso de não provimento deste.

Ato de concessão de pensão civil.

Primeira Câmara

Núcleo Estadual do Ministério da Saúde No Estado do Rio de Janeiro.

3. Interessados/Responsáveis:
3.1. Interessado: Matheus Barbosa da Silva (XXX.496.977-XX).

13.1. Ministro presente: Walton Alencar Rodrigues (Relator).
13.2. Ministros-Substitutos convocados: Marcos Bemquerer Costa e Weder de Oliveira (na Presidência).

WALTON ALENCAR RODRIGUES

Adoto, como relatório, instrução elaborada no âmbito da Secretaria de Fiscalização de Pessoal, que contou com anuência do MPTCU (peças 66-68) :
INTRODUÇÃO
1.	Trata-se de ato de concessão de pensão civil da instituidora Irene de Faro Carvalho, ex-servidora do Núcleo Estadual do Ministério da Saúde no Estado do Rio de Janeiro, falecida em 12/6/2004.
2.	O ato foi submetido, para fim de registro, à apreciação do Tribunal de Contas da União (TCU) , de acordo com o art. 71, inciso III, da Constituição Federal. O cadastramento e a disponibilização ao TCU ocorreram por intermédio do Sistema de Apreciação e Registro de Atos de Admissão e Concessões, na forma dos arts. 2º, caput e incisos I a VI, e 4º, caput, da Instrução Normativa - TCU 78/2018.
3.	Ao benefício pensional instituído pela Sra. Irene de Faro Carvalho habilitou-se Matheus Barbosa da Silva (na condição de beneficiário instituído) .
HISTÓRICO
4.	Inicialmente, esta Corte de Contas, por meio do Acórdão 7115/2012-TCU-Primeira Câmara, Ministro-Relator Walton Alencar Rodrigues, considerou ilegal o ato deste processo, pois o entendimento do TCU era de que o art. 5º da Lei 9.717/1998 teria derrogado, do regime próprio de previdência social dos servidores públicos da União, a pensão civil estatutária destinada à pessoa designada (peça 5) .
5.	O pensionista impetrou pedido de reexame. Esta Corte de Contas, por meio do Acórdão 1767/2017-TCU-Primeira Câmara, Ministro-Relator Benjamin Zymler, conheceu o pedido de reexame, dando-lhe provimento, tornando insubsistente o item 9.1 do Acórdão 7115/2012-TCU-Primeira Câmara (peças 42 a 44) . 
6.	Na ocasião, determinou-se no item 9.2 do Acórdão 1767/2017-TCU-Primeira Câmara (peça 42) :
9.2. restituir os autos à Sefip para aplicar os procedimentos de controle da situação fática, relativamente à situação de efetiva dependência econômica do interessado, previamente a seu julgamento de legalidade e registro, os quais deixaram de ser efetuados após a edição do Acórdão 2515/2011-TCU-Plenário, conforme determinado no subitem 9.1 dos Acórdãos nº s 2.376, 2.377, 2.378, 2.379 e 2.380/2015 - Plenário; (grifo nosso) 
Diligência
7.	Esta Secretaria diligenciou a Unidade Jurisdicionada, por meio do ofício 1311/2017-TCU/Sefip, de 7/4/2017, para que apresentasse a comprovação de dependência econômica do pensionista em relação à instituidora e de incapacidade dos genitores de prover sustento ao beneficiário, considerando as disposições contidas nos arts. 1.696 e 1.697 do Código Civil (Lei 10.406/2002) (peça 46) .
8.	Em resposta, o Núcleo Estadual do Ministério da Saúde no Estado do Rio de Janeiro informou que encaminhou correspondência à representante legal do pensionista, Sra. Bárbara Cristina Serrano Barbosa, solicitando comprovante de incapacidade dos genitores de Matheus Barbosa da Silva em prover o sustento do mesmo (peça 50) .
9.	A Sra. Barbara Cristina Serrano Barbosa, genitora do pensionista, informou que não possui condições de prover o sustento do seu filho, bem como encaminhou cópia dos seguintes documentos (peça 51) :
a) declaração de imposto de renda exercício 2004, ano-calendário 2003, constando o Sr. Matheus Barbosa da Silva como dependente financeiro da instituidora (peça 51, p. 5-7) .
b) portaria de concessão da pensão civil (peça 51, p. 8) ; e
c) cadastro de beneficiário de pensão de 31/8/2004 (peça 51, p. 9-10) .
Oitiva
10.	Posteriormente, esta Secretaria realizou a oitiva do pensionista, por meio do ofício 0861/2018-TCU/Sefip, de 5/3/2018, para que se manifestasse sobre as seguintes inconsistências (peça 55) :
Inconsistência: Pensão deferida a menor sob guarda, de acordo com os termos do art. 217 da Lei 8.112/1990, sem comprovação da: a) dependência econômica em relação ao instituidor (Acórdãos 2.376, 2.377, 2.378, 2.379 e 2.380 de 2015, todos do Plenário) ; e b) incapacidade dos respectivos parentes de lhe prover o sustento, considerando as disposições contidas nos artigos 1.696 e 1.697 do Código Civil (Lei 10.406/2002) .
11.	Esta Secretaria enviou nova oitiva, por meio do Ofício 6111/2018-TCU/Sefip, de 28/11/2018, uma vez que o primeiro ofício foi devolvido (peças 56 a 59) . O ofício 6111/2018 foi entregue no endereço do pensionista em 6/12/2018 (peça 60) 
12.	Em suas alegações de defesa, o pensionista, por meio de sua representante legal, informou o seguinte (peça 61, p. 1-2) :
a) o benefício foi concedido dentro dos preceitos legais vigentes à época e somente sua mãe e a instituidora da pensão eram as pessoas que cuidavam do pensionista. Com a ausência da instituidora, passou o mesmo a ser cuidado somente por sua mãe que conta com a ajuda de parentes;
b) além de Matheus, existem outros dois irmãos, João Miguel e Maria Sophia, que a Sra. Barbara não tem que como prover o sustento;
c) a pensão é o único meio de subsistência da família e a residência atual é da tia do menor, Sra. Suzanete Serrano, que de forma generosa vem acolhendo os quatro membros da família, pois nenhum dos seus filhos são pensionados por seus pais ou avós;
d) quanto a seu nome estar relacionado a um CNPJ, isso ocorreu contra sua vontade, pois a mesma desesperada com as contas ficou sem poder recusar o pedido do dono do estabelecimento, para quem vendia salgados para ganhar alguns trocados. Informa que a firma já faliu;
e) informa que aceitou trabalhar por breve espaço de tempo quando as dívidas começaram a se acumular, contudo foi logo dispensada, devido à crise financeira; e 
f) invoca a segurança jurídica e requer a manutenção da pensão.
13.	A Sra. Barbara Cristina Serrano Barros anexou aos autos os seguintes documentos:
I) certidão de nascimento de Matheus Barbosa da Silva, nascido em 9/8/2003, constando como genitores Marcio Frederico da Silva e Barbara Cristina Serrano Barbosa, e avós maternos Roberto de Sousa Barbosa e Suzete Alves Serrano (peça 61, p. 3) . 
II) certidões de nascimento de João Miguel Petkovic Barbosa Quintino e Maria Sophia Barbosa Quintino, nascidos, respectivamente, em 5/12/2010 e 16/5/2014, tendo como genitores Rodrigo Quintino Amaral e Bárbara Cristina Serrano Barbosa (peça 61, p. 4-5) ;
III) boletim escolar do pensionista (peça 61, p. 6-7) ; e
IV) contrato de locação firmado no nome de Suzanete Alves Serrano (peça 61, p. 8-13) .
EXAME TÉCNICO
a) Dependência econômica
14.	Em consulta aos sistemas da Receita Federal (CPF e CNPJ) , verifica-se que a genitora Barbara Cristina Serrano Barbosa possui empresa em seu nome (Bar e Lanchonete Cantinho de Bonsucesso LTDA ME) . 
15.	A genitora consta como sócia-administradora, incluída em 5/7/2007, e a situação cadastral do estabelecimento é ativa, não constando a exclusão da empresa da Sra. Barbara Cristina Serrano Barbosa (peças 63 e 64) . Ademais, entre os sócios da empresa também consta Márcio Frederico da Silva (CPF XXX.534.057-XX) , pai do pensionista Matheus Barbosa da Silva. 
16.	Em consulta à RAIS, verifica-se que o pai do menor consta com vínculo empregatício e a genitora também trabalhou com carteira assinada nos anos de 2006, 2007-2008, 2009-2011 e 2013. 
17.	Tais fatos desconfiguram a dependência econômica de Matheus Barbosa da Silva em relação à instituidora Irene de Faro Carvalho (Acórdãos 2.376, 2.377, 2.378, 2.379 e 2.380 de 2015, todos Ministro-Relator Aroldo Cedraz e todos do Plenário) e a incapacidade dos respectivos parentes de lhe prover o sustento, considerando as disposições contidas nos artigos 1.696 e 1.697 do Código Civil (Lei 10.406/2002) .
18.	Diante do exposto, está ilegal o ato deste processo 
19.	Ressalta-se que no cálculo da pensão constou decisão judicial, relativa à bienal, no entanto, com a suspensão do benefício tal ilegalidade também estará suprimida. 
b) Princípio da segurança jurídica, do direito adquirido
20.	Verifica-se que o Princípio da Segurança Jurídica é vetor importante do Direito, que impõe ao magistrado a ponderação de sua incidência no caso concreto, mas sempre em face de outros princípios estruturantes da Administração Pública, como o princípio da legalidade, expresso na Constituição Federal, a partir do qual se estrutura todo o direito público e administrativo.
21.	A apreciação de atos de concessão de pensão civil pela ilegalidade não infringe o princípio da segurança jurídica. Não há que se falar em direito adquirido antes que o ato complexo esteja definitivamente registrado por este Tribunal, muito menos quando a concessão traz em seu bojo vício insanável, por não haver lei que a suporte.
22.	Em suma, entende-se que não se pode garantir o registro de uma pensão civil considerada ilegal pelo TCU invocando apenas princípios tais como o da segurança jurídica, boa-fé e razoabilidade, os quais deverão ser sopesados também com o princípio da legalidade.
23.	No caso em apreço, não houve o respectivo registro em razão da constatação de ilegalidade no ato, o que afasta, por si só, a presunção de legitimidade do ato administrativo que lhe concedeu o benefício, não havendo, assim, que se falar em violação da segurança jurídica ou de proteção da confiança.
CONCLUSÃO
24.	Em razão do exposto e tendo em vista as análises realizadas no ato de concessão de pensão civil de Matheus Barbosa da Silva, esta Unidade Técnica considera que o ato em tela está ilegal, em razão da não comprovação da dependência econômica do pensionista em relação à instituidora Irene de Faro Carvalho e não comprovação da incapacidade dos genitores em lhe prover o sustento. 
PROPOSTA DE ENCAMINHAMENTO
25.	Ante o exposto, conforme o preceituado no artigo 71, inciso III, da Constituição Federal de 1.988; c/c os artigos. 1º, inciso V, e 39, inciso II, da Lei nº 8.443/1992, c/c os artigos 1º, inciso VIII, 260, §§ 1º e 4º, do Regimento Interno/TCU, e tomando por base as informações prestadas pelo órgão de controle interno e as verificações feitas pela unidade técnica, na forma prevista no artigo 260, caput, do referido Regimento, propõe-se: 
a) considerar ilegal e negar o registro do ato de concessão de pensão civil da instituidora Irene de Faro Carvalho (CPF XXX.601.707-XX) , em favor de Matheus Barbosa da Silva (CPF XXX.496.977-XX) .
b) dispensar o ressarcimento das quantias indevidamente recebidas de boa-fé, nos termos da Súmula TCU n. 106;
c) determinar ao Núcleo Estadual do Ministério da Saúde no Estado do Rio de Janeiro que adote medidas para:
	c.1) no prazo de quinze dias, fazer cessar os pagamentos decorrentes do ato impugnado por esta Corte de Contas, sob pena de responsabilidade solidária da autoridade administrativa omissa, nos termos do art. 262 do Regimento Interno/TCU;
	c.2) dar ciência, no prazo de 15 (quinze) dias, do inteiro teor desta deliberação ao interessado, alertando-o de que o efeito suspensivo proveniente da interposição de eventuais recursos junto ao TCU não o exime da devolução dos valores percebidos indevidamente após a respectiva notificação, caso esses não sejam providos; e
c.3) encaminhar ao Tribunal, no prazo de 30 (trinta) dias contados da ciência da decisão, documento apto a comprovar que o interessado tomou conhecimento do acórdão.

não há

Procurador Júlio Marcelo de Oliveira.

PENSÃO CIVIL. PESSOA DESIGNADA. ILEGALIDADE DO ATO. PEDIDO DE REEXAME. PROVIMENTO. ANÁLISE DA SITUAÇÃO DE DEPENDÊNCIA ECONÔMICA. CAPACIDADE DOS PAIS DE PROVEREM O SUSTENTO DO INTERESSADO. ILEGALIDADE. NEGATIVA DE REGISTRO.

PENSÃO CIVIL (PCIV)

Secretaria de Fiscalização de Pessoal (SEFIP).

Tratam os autos de ato de concessão de pensão civil instituída por Irene de Faro Carvalho, ex-servidora do Núcleo Estadual do Ministério da Saúde no Estado do Rio de Janeiro, submetidos, para fim de registro, à apreciação do Tribunal de Contas da União, em benefício de Matheus Barbosa da Silva, na condição de pessoa designada.
	Mediante Acórdão 7115/2012-TCU-Primeira Câmara, de minha relatoria, o Tribunal julgou o ato ilegal, considerando que o art. 5º da Lei 9.717/1998 teria derrogado, do regime próprio de previdência social dos servidores públicos da União, a pensão civil estatutária destinada à pessoa designada.
	O Acórdão 1767/2017-TCU-Primeira Câmara, de relatoria do E. Min. Benjamin Zymler, conheceu e deu provimento a pedido de reexame, tornando insubsistente o item que julgou o ato ilegal e determinou à Sefip que avaliasse a situação de efetiva dependência econômica do interessado, conforme determinado nos subitens 9.1 dos Acórdãos 2.376, 2.377, 2.378, 2.379 e 2.380/2015  Plenário.
	Após realização de diligência à unidade jurisdicionada e oitiva do interessado, a Sefip afastou a: (i) dependência econômica com relação aos instituidores e (ii) incapacidade dos pais em prover o sustento do menor. 
	O MPTCU concordou com a análise empreendida pela unidade técnica.
	Acolho os pareceres precedentes como razões de decidir.
	Matheus Barbosa da Silva nasceu em 9/8/2003 e seus genitores são Marcio Frederico da Silva e Barbara Cristina Serrano Barbosa. 
	Consta dos sistemas da Receita Federal que a genitora é sócia-administradora de empresa com CNPJ ativo (Bar e Lanchonete Cantinho de Bonsucesso LTDA ME) desde 5/7/2007. O genitor do interessado é sócio da referida empresa. 
	Em consulta à RAIS, a Sefip verificou que o pai do menor tem vínculo empregatício e a mãe também trabalhou com carteira assinada nos anos de 2006, 2007-2008, 2009-2011 e 2013. 
	Assim, não há como concluir pela dependência econômica de Matheus Barbosa da Silva em relação à instituidora Irene de Faro Carvalho e incapacidade dos respectivos parentes de lhe prover o sustento.
	Refuto os argumentos relativos à segurança jurídica. Além do ato em análise não estar amparado em lei, não há direito adquirido antes do julgamento do ato complexo pelo Tribunal.
	Por todo o exposto, manifesto-me pela ilegalidade da pensão civil instituída por Irene de Faro Carvalho e voto por que o Tribunal adote o acórdão que ora submeto à apreciação do Colegiado. 
TCU, Sala das Sessões Ministro Luciano Brandão Alves de Souza, em 22 de outubro de 2019.
WALTON ALENCAR RODRIGUES 
Relator